臺灣高等法院臺中分院民事判決　　　九十二年度保險上字第一七號
　　　上訴人即附
　　　帶被上訴人　泰安產物保險股份有限公司
　　　法定代理人　乙○○
　　　訴訟代理人　甲○○
　　　　　　　　　丙○○
　　　附帶上訴人　己○○
當事人間請求損害賠償事件，上訴人對於民國九十二年七月九日臺灣臺中地方法院九
十年度保險字第九號第一審判決提起上訴，被上訴人提起附帶上訴，經本院於九十三
年七月七日言詞辯論終結，判決如下：
原判決關於駁回上訴人後開第二項之訴部分，暨該部分假執行宣告併命負擔訴訟費用
之裁判均廢棄。
被上訴人應再給付上訴人新臺幣壹佰貳拾萬肆仟陸佰捌拾貳元及自民國八十九年十一
月三十日起至清償日止，按年息百分之五計算之利息。
其餘上訴及附帶上訴均駁回。
第一、二審訴訟費用部分由上訴人負擔二分之一，餘由被上訴人負擔。附帶上訴訴訟
費用由附帶上訴人負擔。
本判決第二項所命給付，於上訴人以新臺幣肆拾萬元為被上訴人預供擔保，得為假執
行。但被上訴人於執行標的物拍定、變賣或物之交付前，得以新臺幣壹佰貳拾萬肆仟
陸佰捌拾貳元為上訴人供擔保，而免為假執行。
一、本件上訴人即附帶被上訴人起訴主張：其承保訴外人裕方公司所有坐落於台中市
　　南區昌明巷七之七號之建築物、機械設備及貨物之商業火災保險，因被上訴人即
　　附帶上訴人未注意坐落昌明巷七之八號（以下簡稱系爭房屋）其所經營倍銘麵包
　　廠之配電設備維修、管理，且房東即訴外人朱家宏、賴天德、徐鴻男等三人對於
　　上開房屋原應注意供電之容量、電阻、線徑、配線規格與定期安全檢查、線路汰
　　換等用電安全、消防安全防護與安全設施等事項，亦疏未注意，於八十九年四月
　　一日下午六時五十五分許，在上開七之八號麵包廠南半側包裝室屋前閣樓地板下
　　方附近，因電源線路長期負載絕緣膠皮劣化蓄熱短路，起火引燃該屋內物品，並
　　延燒至裕方公司，使裕方公司所有在該建築物內之機械設備及貨物焚毀，致受有
　　損害，其已依保險契約理賠裕方公司新台幣（下同）肆佰捌拾壹萬捌仟柒佰貳拾
　　伍元，爰本於侵權行為及保險代位之法律關係，訴請被上訴人賠償前開金額及利
　　息等語。
二、被上訴人即附帶上訴人則以：本件火災之發生純係房東朱家宏等三人私接電線不
　　當以及欠缺定期安全檢查與維護，致電源線路長期負載絕緣膠皮劣化蓄熱短路所
　　引起，被上訴人並未使用熔斷點之電源線，該發生短路之電源線既係房東即朱家
　　宏等三人所設置及管理，與被上訴人無關，故被上訴人自毋庸負過失侵權責任；
　　又起火點之電源線為引接抽水馬達使用之電源線路，被上訴人並未使用包裝室分
　　路開關箱所接出之二條電線，伊所使用放置於包裝室之切麵包機器電源均由七之
　　八號房屋總開關所牽接，是故該熔斷點之電源線路固曾經過包裝室，但與包裝室
　　無關，刑事確定判決認定房東所接之水塔電源線並非引燃點，實有違誤。另據房
　　東在地檢署提出答辯狀所述水電費用明細表，可看出包裝室分路開關箱之電源只
　　有抽水馬達在使用，被上訴人並未使用。且電線脆斷係在無通電之下所產生之現
　　象，亦證包裝室內原裝置之二條電線並無通電。縱令被上訴人與房東等三人就裕
　　方公司所受之損害，應負連帶賠償責任，但其間並無法律規定或契約約定之情形
　　，則四人內部間自應平均分擔義務等語，資為抗辯。
三、本件經原審判令被上訴人應給付上訴人一百二十萬四千六百八十一元及自八十九
　　年十一月三十日起至清償日止，按年息百分之五計算之利息，而駁回上訴人其餘
　　之訴，並依兩造之聲請，分別為供擔保後得免假執行之宣告。上訴人不服，提起
　　本件上訴，聲明：（一）原判決不利於上訴人部分廢棄。（二）右廢棄部分，被
　　上訴人應再給付上訴人三百六十一萬四千零四十四元及自八十九年十一月三十日
　　起至清償日止，按年息百分之五計算之利息。（三）願供擔保，請准宣告假執行
　　。併請求駁回附帶上訴，稱：依臺灣高等法院臺中分院九十一年度上易字第一一
　　四四號刑事判決書所載，本件火災係緣於系爭房屋共有人朱家宏、賴天德、徐鴻
　　男及被上訴人之過失所共同造成，是過失責任之比例自應為屋主及承租人（即被
　　上訴人）平均分擔各二分之一，依此計算，被上訴人應給付上訴人之金額應為二
　　百四十萬零九千三百六十三元及利息等語。被上訴人提起附帶上訴，聲明：（一
　　）原判決不利附帶上訴人部分廢棄。（二）右廢棄部分，附帶被上訴人在第一審
　　之訴及假執行之聲請均駁回。另答辯聲明：上訴駁回。
四、本件上訴人主張其承保訴外人裕方公司所有坐落於臺中市南區昌明巷七之七號之
　　建築物、機械設備及貨物之商業火災保險，該保險標的因被上訴人所經營倍銘麵
　　包廠內之電源線長期負載絕緣膠皮劣化蓄熱短路，引起火災而延燒焚毀，致受有
　　損害，上訴人已依保險契約理賠裕方公司肆佰捌拾壹萬捌仟柒佰貳拾伍元，而被
　　上訴人及建築物所有權人朱家宏、賴天德、徐鴻男等人因上開火災所涉之公共危
　　險刑事案件，均經臺灣高等法院臺中分院判處罪刑確定等事實，業據提出裕方公
　　司商業火災保險單、南山公證公司理算報告書、賠款收據各乙份為證，並經原審
　　法院調取臺中市消防局火災原因調查報告書及調閱本院九十一年度上易字第一一
　　四四號刑事偵審卷宗（含臺灣臺中地方法院九十年度易字第二八四一號刑事卷宗
　　、臺灣臺中地方法院檢察署八十九年度他字第二六二八號、八十九年度發查字第
　　八○五號、九十年度偵字第九○一八、九○一九號偵查卷宗）查明無誤，復為被
　　上訴人所不爭執，自堪信為真實。雖被上訴人以前揭情詞置辯，惟查：
　　(一)本件火災之起火處以臺中市南屯區豐樂里昌明巷七之八號倍銘麵包廠燒損最嚴
　　　重，其餘七之六號僅有燻黑未燒及；起火處係七之八號房屋南半側包裝室屋前
　　　端閣樓地板下方附近首先起燃；而案發時，該廠為已下班時間未有人員留守，
　　　鐵捲門關閉，經搶救破壞進入，未有遭侵入跡象等情，人為起火因素可排除。
　　　起火處亦未經查有供奉神像，或祭祀法器等情，祭祀不慎起火原因可排除。另
　　　起火處高處燒損火流殘跡，煙蒂等遺留火種引燃原因可排除。現場清理起火處
　　　附近地板復舊勘查，地板上遺留多節燒失熔斷電線及熔珠，閣樓地板下方附近
　　　，遺留疑似短路熔痕電源線，綜合以上燒損火流走向殘跡等情研判，不排除電
　　　源線路長期負載絕緣膠皮劣化蓄熱短路引燃火警之可能性。此有臺中市消防局
　　　八十九年五月九日八九消調字第三○九八號函附「臺中市消防局火災原因調查
　　　報告書」（下稱「調查報告書」，詳八十九年度他字第二六二八號卷第三頁）
　　　、該局八十九年九月二十五日八九消調字第七一一七號函附災戶現場電源線路
　　　燒熔掉落殘存照片及分路電源配線圖說（詳八十九年度發查字第八○五號卷第
　　　十六頁）及該局八十九年十二月十三日八九消調宇第九四八四號函附「臺中市
　　　南屯區昌明巷七之八號火災現場勘察記錄及綜合研判」（下稱「勘察記錄及綜
　　　合研判」，詳八十九年度發查字第八○五號卷第一二五頁）可稽。故上開「調
　　　查報告書」所載調查結果認：端閣樓地板下方附近首先起燃；起火原因研判認
　　　：疑似雙併南側包裝室屋前端處，電源線路長期負載絕緣劣化蓄熱短路引燃火
　　　警。即屬可採。
　　(二)被上訴人雖抗辯：起火點之電源線為引接抽水馬達使用之電源線路，被上訴人
　　　並未使用包裝室分路開關箱所接出之二條電線，是故該熔斷點之電源線路固曾
　　　經過包裝室，但與包裝室無關，該發生短路之電源線係房東朱家宏等三人為供
　　　應其他廠房住戶用水，而獨立設立之抽水馬達專用電線云云。惟：(1)依前開刑
　　　事卷所附「勘察記錄及綜合研判」中之「地面熔斷殘存線路位置圖」、「ＰＶ
　　　Ｃ管配線安培容量表」（見八十九年度發查字第八○五號卷第一三一、一三二
　　　頁）所示，該水塔所安置之抽水馬達ＰＶＣ管配線安培容量原僅須二十安培，
　　　而裝置時所使用之ＰＶＣ管配線安培容量達二十五安培，是房東朱家宏等三人
　　　雇工所安置者尚在安全範圍內，應無發生「電源線路長期負載絕緣膠皮劣化蓄
　　　熱短路引燃火警」之可能。況證人即本件火災原因之鑑定人丁○○於刑事案件
　　　審理中證述：抽水馬達電力負荷並無問題，不是造成本件火災的原因等語明確
　　　（見本院九十一年度上易字第一一四四號卷第一三九頁）。顯見該電源線發生
　　　短路之原因，並非外接抽水馬達使用電力所致。(2)熔斷點係自總開關至包裝室
　　　分路開關箱間之電源線，該電源線經分路開關後，再拉出三條線，兩條到包裝
　　　室（一條走一樓天花板Ｃ型鋼樑，一條走地面），一條接到抽水馬達，有上開
　　　「地面熔斷殘存線路位置圖」（見八十九年度發查字第八○五號卷第一三一頁
　　　）可證，並經證人丁○○於刑事及本院審理中證述明確（見刑事卷九十一年度
　　　上易字第一一四四號卷第一三九頁、本院卷第八十二頁）。而依前開依「地面
　　　熔斷殘存線路位置圖」所示，自分路開關拉出之三條電源線，其中僅連接抽水
　　　馬達之電源線有經過電錶，用以計算其他用戶使用抽水馬達之用電度數，另二
　　　條拉至包裝室之電源線，並未通過電錶，是電錶所示之用電量自與拉至包裝室
　　　之二條電源線無關，尚難以該分路開關箱下之電錶用電量不高，即謂包裝室之
　　　二條電源已廢除不再使用。雖證人潘人善秀證稱，伊從七之八號之主建物接一
　　　條電線到包裝室，被上訴人之切片機均使用伊所裝置之電源云云，惟查，包裝
　　　室之東面及南面置有切片機五台、削皮機及結束機各一台，其南面設有插座，
　　　有上開「地面熔斷殘存線路位置圖」及被上訴提供或簽認之機械器具物品位置
　　　圖、現場電源配線圖（見八十九年度發查字第八○五號卷第一三三、一三六、
　　　一三七頁）可證。依「地面熔斷殘存線路位置圖」所示，僅自分路開關箱拉出
　　　至包裝室的二條電源線，可供應上開七台機器之電力，此外並無其他自總開關
　　　拉出之電源線可提供該七台機器所需的電力。又臺中市消防局「勘察記錄及綜
　　　合研判」二、結論：「．．．（五）檢視災戶業者繪製現場電源配線圖與實際
　　　清理復舊勘查比對，位於南側包裝室東南面麵包切片機下方牆角處遺留有捲曲
　　　延長線一條，其他位於包裝室後方東側整片鐵皮牆面及地上，經勘查未發現有
　　　燒熔殘存之電源延長線」，足見被上訴人所提供或簽認之現場電源配線圖中，
　　　指稱伊由進入包裝室前之插座接引延長線提供該七台機器電力使用之圖示部分
　　　，顯與事實不符。證人戊○○所述亦非可取。再者，證人丁○○亦證稱：伊查
　　　過旋轉爐是呈現通電使用狀態，整個燒損表示廠房內為通電使用狀態等語。是
　　　被上訴人辯稱：伊並未使用電力，且電線脆斷係在無通電之下所產生之現象云
　　　云，顯非可信為真正。
　　(三)依房東等三人於刑事案件偵查中所提出之用電度數計算明細表所載，被上訴人
　　　於起火處經營倍銘麵包廠，每二個月平均用電達一萬七千餘度，則其在電源安
　　　全使用上，本應更具監督、檢視與防護之責，並應注意供電之容量、電阻、線
　　　徑、配線規格與定期安全檢查、線路汰換等用電安全，竟疏未能注意，以簡易
　　　鐵皮屋作為麵包工廠之建置使用，並於其內自行配置分線電源使用；依被上訴
　　　人之智識、能力，復無不能注意情形，竟疏未注意，引起本件火災，致裕方公
　　　司受有機械設備及貨物等財物燒燬之損害。是被上訴人顯有過失不法侵害裕方
　　　公司所有財物之權利。又裕方公司所有之機械設備及貨物等財物，確係因被上
　　　訴人過失致生火災延燒所損害，已如前述，則被上訴人過失行為，與裕方公司
　　　上開財物之損害，顯有相當因果關係，是被上訴人就本件火災自應對裕方公司
　　　負過失侵權之責任。
五、次按民事上之共同侵權行為人間不以有意思聯絡為必要，數人因過失不法侵害他
　　人之權利，苟各行為人之過失行為，均為其所生損害之共同原因，即所謂行為關
　　連共同，亦足成立共同侵權行為。依民法第一百八十五條第一項前段之規定，各
　　過失行為人，對於被害人應負全部損害之連帶賠償責任（最高法院六十七年台上
　　字第一七三七判例參照）。經查：房東朱家宏等三人為系爭房屋之共有人，原應
　　注意有關供電之容量、電阻、線徑、配線規格與定期安全檢查、線路汰換等用電
　　安全、消防安全防護與安全設施等事項，確達足以防止火災之發生，且依現今電
　　力提供、科學技術、技能與安全材料、設備及設施之取得，亦非不能注意，竟疏
　　未能注意，恣意搭建簡易鐵皮屋之建築物作為前開工廠建置使用，且未依法向台
　　電公司申請電力使用，私自轉供電流違章使用，其無依規定取得適當足供工廠所
　　需之電力供給，致無法有效提供安全之用電、消防預防與設施配置，以因應有大
　　量消耗電力需求之麵包廠使用，同時欠缺定期安全檢查與維護，亦有過失等事實
　　，有臺灣高等法院臺中分院九十一年度上易字第一一四四號刑事判決書在卷可證
　　，復為兩造所不爭執，自可信為真正。是訴外人朱家宏等三人與被上訴人之前揭
　　過失侵權行為同為裕方公司所有財物損害之共同原因甚明，揆諸上開判例意旨，
　　被上訴人與訴外人朱家宏、賴天德、徐鴻男四人間就裕方公司所受之損害，自應
　　負連帶賠償責任。
六、再按因侵權行為所生之損害賠償請求權，自請求權人知有損害及賠償義務人時起
　　，二年間不行使而消滅，民法一百九十七條第一項前段定有明文。經查：本件火
　　災發生於八十九年四月一日，裕方公司於當日已可知悉受有損害；又裕方公司於
　　八十九年十月五日具狀對被上訴人及訴外人朱家宏、賴天德、徐鴻男等人提出刑
　　事告訴，有刑事告訴狀附在八十九年度發查字第八○五號卷第六至九頁可憑，是
　　被害人裕方公司至少於八十九年十月五日即已知悉賠償義務人。上訴人自認尚未
　　向朱家宏等三人請求損害賠償，亦未提出裕方公司已向朱家宏等三人請求賠償之
　　證明，則距本件火災被害人即侵權行為損害賠償請求權人裕方公司知有損害及賠
　　償義務人時，迄今已逾二年，依上開法律規定，裕方公司之損害賠償請求權已因
　　二年間不行使而消滅，且被上訴人就此部分已提出時效完成之抗辯，是被上訴人
　　自無從再行代位裕方公司向訴外人朱家宏等三人請求損害賠償，被上訴人抗辯原
　　告就朱家宏、賴天德、徐鴻男應負連帶賠償責任部分之損害賠償請求權已罹於時
　　效，為有理由。
七、又連帶債務人中一人消滅時效已完成者，除該債務人應分擔之部分外，他債務人
　　仍不免其責任（民法第二百七十六條第二項參照），是消滅時效完成者，就該債
　　務人應分擔部分，發生絕對效力，自公平之見地及防止求償關係之循環，因債務
　　人之時效完成，就其應分擔部分，他債務人亦免其責任，他債務人於給付時均得
　　扣除該債務人應分擔之部分（最高法院八十六年度台上字第一五二四號、八十九
　　年度台上字第一七九五號判決意旨參照）。惟房東朱家宏、賴天德、徐鴻男係共
　　有房屋，渠等共同設置此一電線，因疏未注意有關供電之容量、電阻、線徑、配
　　線規格與定期安全檢查之疏失係共為此損害之一個原因行為，該行為與被上訴人
　　之侵權行為共同構成本件損害發生之原因，自應由二個共同侵權行為事實之行為
　　人負連帶賠償責任。依民法第二百八十條前段規定：連帶債務人相互間，除法律
　　另有規定或契約另有訂定外，應平均分擔義務。本件被上訴人與視為共為一行為
　　之朱家宏、賴天德、徐鴻男等就裕方公司所受之損害，應負連帶賠償責任，其並
　　無法律另有規定或契約另有訂定之情形，則就共同為一侵權行為之房東三人部分
　　自應與被上訴人平均分擔義務，即侵權行為之房東三人與被上訴人各負擔二分之
　　一。惟上訴人及裕方公司對房東朱家宏等三人之損害賠償請求權既因消滅時效已
　　完成，依上開說明，被上訴人就房東朱家宏三人應分擔之二分之一部分即可免責
　　任。
八、按因故意或過失，不法侵害他人之權利者，負損害賠償責任，民法第一百八十四
　　條第一項前段定有明文。又被保險人因保險人應負保險責任之損失發生，而對於
　　第三人有損失賠償請求權者，保險人得於給付賠償金額後，代位行使被保險人對
　　於第三人之請求權，保險法第五十三條第一項前段亦有明文。本件被上訴人過失
　　不法侵害裕方公司所有財物之權利，自應負損害賠償責任，上訴人為裕方公司受
　　損財物之保險人，已依保險契約給付賠償金額肆佰捌拾壹萬捌仟柒佰貳拾伍元，
　　惟裕方公司及上訴人就應負連帶賠償責任之朱家宏等三人之損害賠償請求權已罹
　　於時效而消滅，被上訴人就朱家宏等三人應分擔之部分可免其責任，均如前述，
　　則上訴人依侵權行為及保險代位之法律關係，請求被告賠償二百四十萬零九千三
　　百六十三元（0000000 ÷2＝0000000，元以下四拾五入），及自支付命令聲請狀
　　送達（以此方式為催告）之翌日即八十九年十一月三十日起至清償日止，按週年
　　利率百分之五計算之法定遲延利息，為有理由，應予准許。其逾此部分之請求，
　　為無理由，應予駁回。
九、綜上所述，上訴人依據侵權行為及保險代位之法律關係訴請被上訴人給付二百四
　　十萬零九千三百六十三元及法定遲延利息為有理由，逾此部分之請求為無理由，
　　上訴人之上訴，應予駁回。其假執行之聲請亦失所依附，應併予駁回。另原審就
　　主文第二項所示應准許部分為上訴人敗訴之判決，容有未洽，上訴論旨求予廢棄
　　，為有理由，應由本院廢棄改判如主文第二項所示，併依兩造之聲請為供擔保後
    得為假執行及免假執行之宣告。至被上訴人上訴則無理由，亦應予以駁回。
十、據上論結，本件上訴人之上訴為一部有理由，一部無理由，被上訴人之附帶上訴
    為無理由，依民事訴訟法第四百五十條、第四百四十九條第一項、第七十九條但
　　書、第七十八條、第四百六十三條、第三百九十二條，判決如主文。
中　　　華　　　民　　　國　　九十三　　年　　　七　　　月　　二十一　　日
~B1民事第六庭審判長法　官　吳火川
~B2　　　　　　　　法　官　陳繼先
~B3　　　　　　　　法　官　吳惠郁
右為正本係照原本作成。
如對本判決上訴，須於收受判決送達後二十日內向本院提出上訴書狀，其未表明上訴
理由者，應於提出上訴後二十日內向本院提出上訴理由書(須按他造人數附具繕本)。
上訴時應提出委任律師為訴訟代理人之委任狀。具有民事訴訟法第四百六十六條之一
第一項但書或第二項之情形為訴訟代理人者，另應附具律師及格證書及釋明委任人與
受任人有該條項所定關係之釋明文書影本。
~B　　　　　　　　書記官　柯孟伶
中　　　華　　　民　　　國　　九十三　　年　　　七　　　月　　二十六　　日
　　　　　　　　　　　　　　　　　　　　　　　　　　　　　　　　　　　　Ｂ
